【裁判字號】    99,台上,169
【裁判日期】    990114
【裁判案由】    偽造文書
【裁判全文】
最高法院刑事判決              九十九年度台上字第一六九號
上  訴  人
即 自訴 人  乙 ○ ○
            丙○○○
共      同
自訴代理人  楊 沛 生律師
被      告  甲 ○ ○
上列上訴人等因自訴被告偽造文書案件，不服台灣高等法院中華
民國九十八年十月三十日第二審更審判決（九十七年度上更(二)字
第九０號，自訴案號：台灣台北地方法院八十八年度自字第一０
七六號），提起上訴，本院判決如下：
    主  文
上訴駁回。
    理  由
按刑事訴訟法第三百七十七條規定，上訴於第三審法院，非以判
決違背法令為理由，不得為之。是提起第三審上訴，應以原判決
違背法令為理由，係屬法定要件。如果上訴理由書狀並未依據卷
內訴訟資料，具體指摘原判決不適用何種法則或如何適用不當，
或所指摘原判決違法情事，顯與法律規定得為第三審上訴理由之
違法情形不相適合時，均應認其上訴為違背法律上之程式，予以
駁回。本件上訴人即自訴人乙○○、丙○○○上訴意旨略稱：(一)
依法務部調查局（下稱調查局）調科貳字第０九七００三二九七
六０號、第00000000000號鑑定通知書所載，乙○○
持有之印（鑑）章與其於民國八十六年五月二十七日在萬泰商業
銀行（下稱萬泰商銀）開立之活期儲蓄存款存摺（下稱乙○○存
摺，八十七年四月十三日辦理存款存摺全行收付申請）、萬泰商
銀八十八年六月十四日取款憑條（下稱八十八年六月十四日取款
憑條）、萬泰商銀八十七年四月十三日全行收付申請書（下稱全
行收付申請書）上之印文均相同，卻與乙○○存摺之開戶印鑑卡
（下稱印鑑卡）印文不同。則八十八年六月十四日取款憑條上之
印文應與乙○○印鑑卡印文不同，顯係被告偽刻印章並蓋於取款
憑條盜領款項。原判決認該取款憑條上之印文非屬偽造，卻未說
明理由，自有違證據法則及判決理由不備之違法。(二)原判決認蓋
於全行收付申請書上乙○○印文之印章係被告偽刻，被告此部分
犯行又於所犯偽造文書等罪期間內，自應論以連續犯，且被告偽
造乙○○之印文應為四十一枚。原判決就被告偽造全行收付申請
書犯行未予論處，復認被告偽造乙○○之印文為四十枚，有已受
請求事項未予審判及判決適用法則不當之違法。(三)本件被告盜領
新台幣（下同）五百五十五萬八千九百零一元。惟自案發後被告
僅償還七十二萬元，復於歷次審理中飾詞狡辯，犯罪後態度不良
，依法應從重量刑。原判決卻以認定被告盜領金額較第一審為少
，改判有期徒刑一年，有適用法則不當之違法云云。
惟查原判決依憑被告不利於己之部分自白，萬泰商銀八九泰儲字
第四十五號函送之乙○○、丙○○○印鑑卡，台北國際商業銀行
（下稱台北國際商銀）（０九０）北商銀儲字第００一五一號函
送之丙○○○印鑑卡、（八九）北商銀儲字第一七五號函及函附
乙○○、丙○○○印鑑卡，乙○○存摺，丙○○○萬泰商銀、台
北國際商銀活期儲蓄存款存摺，原判決附表所示之取款憑條、匯
款申請書，調查局（八九）陸（二）字第八九０五五一八八號、
第00000000號鑑定通知書、調科貳字第０九七００三二
九七六０號、第00000000000號鑑定通知書，台北銀
行北銀大安字第八九二０一三九九００號函送之丙○○○印鑑卡
，台北銀行丙○○○帳戶、台北國際商銀賴明晃之帳戶交易明細
資料、被告提出之依凱股份有限公司（下稱依凱公司）支出帳影
本十七份等證據，資以認定被告有原判決事實欄所記載之犯罪事
實。因而撤銷第一審關於被告部分之科刑判決，改判依修正前刑
法連續犯、牽連犯規定，從一重論處被告連續行使偽造私文書，
足以生損害於他人罪刑（處有期徒刑一年，減為有期徒刑六月）
，併為從刑之諭知，已詳述其所依憑之證據及認定之理由。又自
訴意旨另以：原判決附表一2.台北銀行丙○○○帳戶於八十八年
七月二十八日提領現金三十五萬元，被告亦詐領其中三十二萬八
千元。又被告偽造乙○○印章一枚，盜領自訴人款項，將原判決
附表一2.八十八年七月十二日、七月十九日二筆款項，匯入邱逢
正（業經判處無罪確定）於台北市第五信用合作社之帳戶，因認
此轉匯部分亦有行使偽造私文書、詐欺取財之之犯行，經綜合調
查證據之結果，認該等部分犯罪尚屬不能證明，以自訴意旨認該
等部分與上開論罪科刑部分，有實質上一罪或連續犯、牽連犯連
續犯之裁判上一罪關係，而不另為無罪之諭知，亦分別在判決內
加以說明。原判決所為論述，核與卷證資料相符，從形式上觀察
，並無足以影響判決結果之違背法令之情形。按(一)刑事訴訟法第
一百六十一條第一項規定：檢察官就被告犯罪事實，應負舉證責
任，並指出證明之方法，此項規定，於自訴程序同有適用。因此
，自訴人對於自訴之犯罪事實，應負實質之舉證責任。倘自訴人
所提出之證據，不足為被告有罪之積極證明，或其闡明之證明方
法，無從說服法院形成被告有罪之心證，基於無罪推定之原則，
即不能認定被告犯罪。本件上訴人等雖於原審指稱：萬泰商銀八
十八年六月十四日領取之十萬元，亦係被告偽造乙○○印文於取
款憑條所盜領。然經原審將乙○○存摺、八十八年六月十四日取
款憑條及乙○○持有之印章送請調查局鑑定結果，認三者印文相
同，有該局調科貳字第０九七００三二九七六０號鑑定通知書在
卷為憑（見原審卷第一五二頁）。而乙○○於第一審自承：於萬
泰商銀開完戶後自行保管印章，在八十八年七月二十日曾經交給
被告一次。該行所列明細均在八十八年七月二十日前，中間有正
常支出都是我蓋的等語（見第一審卷二第三九三、四九四頁）。
另自訴代理人於九十三年五月二十五日上訴審亦陳稱：附表二部
分部分計算錯誤，以九十二年十二月八日自訴意旨狀附表二為準
（見上訴審卷第二三七頁）。且依該（即九十二年十二月八日）
自訴意旨狀附表二所示，並未計載被告有於八十八年六月十四日
盜領十萬元之事實（見上訴審卷第一二二、一二三頁）。則八十
八年六月十四日取款憑條上之印文既與乙○○留存摺及乙○○持
有之印章印文相符，乙○○於八十八年七月二十日前並因有正常
支出而自行蓋章於取款憑條上，上訴人等亦未能舉證證明該八十
八年六月十四日領款十萬元確係被告所為，自不得認定被告有此
部分犯行。原判決於理由內說明第一審判決附表一（原審為附表
二）之偽造乙○○印鑑章領款部分，八十八年六月十四日領款十
萬元，經上訴人等與被告對帳結果，已將之剔除，其上印文應非
屬偽造。經核並無不合，上訴意旨(一)所指，尚有誤會。(二)上訴人
等於自訴意旨狀並未記載被告偽造全行收付申請書上之乙○○印
文，原判決事實亦未認定被告有該部分犯行。雖原判決於理由內
敘明全行收付申請書係由何人辦理，經原審函詢萬泰商銀聲請手
續是否須本人親自辦理？因該行未明確回答，復經傳拘證人即承
辦人員林子棋到庭無著，致無從調查。惟被告就如何辦理上開申
請書，或稱係乙○○自行為之，或稱與乙○○一同前往申請，前
後不一；且倘被告係陪同乙○○辦理，乙○○竟未親自書寫，殊
有違常情，因認被告所辯不足採信等語（見原判決理由二、(十)）
。然原判決僅係說明不採被告辯稱陪同乙○○辦理全行收付申請
書之理由，並未認定被告有偽造乙○○印文之事實，且上訴人等
亦未舉證證明被告有此部分犯行，原判決未一併論罪，及諭知沒
收全行收付申請書上之乙○○印文，自無上訴意旨(二)所指已受請
求事項未予審判及判決適用法則不當之違法。(三)量刑之輕重，係
屬事實審法院得依職權自由裁量之事項，苟以行為人之責任為基
礎，並已斟酌刑法第五十七條各款所列情狀，而未逾越法定刑度
，即不得遽指為違法。又由被告上訴或為被告之利益而上訴者，
第二審法院不得諭知較重於原審判決之刑，刑事訴訟法第三百七
十條定有明文。則被告上訴或為被告之利益而上訴第二審之案件
，如非因第一審判決適用法條不當而撤銷，且所認定之犯罪情節
較第一審為輕，除第一審判決量刑失輕外，第二審判決如仍維持
第一審之宣告刑，無異諭知較重於第一審判決之刑，即有違不利
益變更禁止原則。本件第一審認定被告構成行使偽造私文書、詐
欺取財罪，詐領金額共計六百二十三萬八千九百零一元，並量處
被告有期徒刑一年二月。被告不服提起上訴後，原審亦認定被告
應成立行使偽造私文書、詐欺取財罪，然詐領金額則減為六百零
五萬八千九百零一元。原判決因而審酌被告之品性、對上訴人等
所生之危害非輕，犯罪後僅償還部分款項，及因認定被告詐欺之
金額較第一審為少等一切情狀，量處較第一審為輕之有期徒刑一
年，並依法減為有期徒刑六月。既未逾越法律所規定之範圍，或
濫用其權限，核屬原審量刑職權之合法行使，上訴意旨(三)所指，
顯非依據卷內訴訟資料具體指摘之適法上訴第三審理由。其餘上
訴意旨所指各節，或為單純事實之爭執，或於原判決之主旨不生
影響之事項任意指摘，或原審已加審酌、論斷，屬原審得本於職
權裁量之事項，已於判決內詳述其認事採證及證據取捨、判斷之
理由，為其職權之適法行使，核與法律規定得為第三審上訴理由
之違法情形，均不相適合，應認其上訴違背法律上之程式，予以
駁回。又被告牽連所犯刑法第三百三十九條第一項詐欺取財罪，
屬不得上訴第三審之案件。因得上訴之行使偽造私文書之重罪部
分上訴不合法，則該輕罪部分，自無從適用審判不可分原則，併
為實體上審判，應併予駁回。
據上論結，應依刑事訴訟法第三百九十五條前段，判決如主文。
中    華    民    國  九十九  年    一    月   十四   日
                      最高法院刑事第十二庭
                          審判長法官  黃  一  鑫
                                法官  張  春  福
                                法官  林  勤  純
                                法官  陳  國  文
                                法官  林  茂  雄
      本件正本證明與原本無異
                                      書  記  官
中    華    民    國  九十九  年    一    月   二十   日
                                                      v

司法院資訊處製作；財團法人民間司法改革基金會備份。
